臺灣高等法院刑事判決                          八十九年度上訴字第三二五號
    上  訴  人  臺灣新竹地方法院檢察署檢察官
    被      告  己○○
                戊○○
                乙○○
                丙○○
                庚○○
    共      同
    選任辯護人  溫瑞鳳律師
右上訴人因被告違反期貨交易法等案件，不服臺灣新竹地方法院八十八年度字第六號
，中華民國八十九年七月二十日第一審判決（起訴案號：臺灣新竹地方法院檢察署八
十七年度偵續字第三八號、八十七年度偵字第七五八０號），提起上訴，本院判決如
左：
    主  文
上訴駁回。
    理  由
一、本案經本院審理結果，認第一審判決對被告己○○等五人為無罪之諭知，核無不
    當，應予維持，並引用第一審判決書記載之證據及理由（如附件）。
二、檢察官上訴意旨略以：（一）關於被告己○○、戊○○、庚○○、乙○○部分：
    (1)新竹期貨經濟股份有限公司（下稱新竹期貨公司）違法雇用未具有業務員資格
    之被告乙○○與告訴人從事期貨顧問之交易，並隱瞞不具有業務員資格之事實，
    亦經原判決認定屬實。(2)原判決認期貨交易法、國外期貨交易法係行政法，原則
    上對違反該法條之內容均處以行政罰等情，尚有誤會。蓋若在地下期貨公司或委
    託人明知或可得而知與其交易提供資訊解說之人並未具有合法業務員之資格時，
    當僅適用行政罰之規定，因此並無詐欺隱瞞之事實。就交易上重要事項為隱瞞之
行為，致人陷於錯誤，而利用該錯誤使其為財物交付，依照最高法院二十四年上
    字第四五一五號判例意旨，仍應認為詐欺。故是否成立刑法上之詐欺罪，係從刑
    法第三百三十九條之構成要件觀之，而非期貨交易法無規定即不處罰。否則對其
    他交易行為涉有詐欺情節而遭法院判處詐欺罪者不公，因同樣係交易行為，均應
    有詐欺罪之適用。況我國期貨交易甫合法公開交易，法制上難謂完備，經濟交易
    上亦不容許有部分詐欺行為可假借期貨交易豁免於刑法外之處罰。(3)白領犯罪均
    係智慧型之犯罪，證據難掌握，且關於期貨交易過程中涉有詐欺者，亦係新型犯
    罪，絕不能依傳統之觀念將詐欺犯罪行為僅限於社會上一般騙錢、假買賣、行使
    偽造文書騙人、黃牛等範圍內之行為，故認定本案被告等是否涉有詐欺罪嫌，應
    從是否有詐欺（詐術）行為？告訴人及一般人在此地位上是否有被騙之感覺？是
    否有因此詐術至告訴人交付財物並受有損害？此詐欺行為之不法內涵是否應納入
    刑法處罰體系內？(4)期貨交易具有高度複雜性、專業性與技術性，且期貨交易市
    場風險甚鉅，故從事期貨交易之業務員應具備專業知識，以降低風險，不致委託
    人在毫無保障下即傾家蕩產。從附於偵查卷內之新竹期貨公司發出之廣告單記載
    「雖然你是一位高手，請你找一為新竹期貨的專業助手，否則是無法參賽的。」
    之宣傳內容以觀，一班委託人係因該廣告單而信賴新竹期貨公司將找一位專業之
    業務員對其提供解說，而與其簽約，關於此部分之事實，檢察官已於起訴書上論
    述甚明，故新竹期貨公司找來一位未具有合法資格尚在學習階段之職員與其接洽
    並提供資訊，任何人當均有受騙之感覺。現舉二例即能明瞭：汽車教練場並無足
    夠之合法教練，然為招徠顧客賺取盈利，竟在廣告中宣稱教練場有優良資深合法
    之教練從事汽車駕駛之教學，而實際情形，該教練場係找一位無合法教練資格亦
    在學習駕車之人冒充教練教學生開車，勢必違反社會一般人之情感。某律師事務
    所並無足夠具有合法律師資格之人，而對外廣告宣稱其擁有法律素養深厚及訴訟
    高手之律師，某位需律師服務之人見該廣告後至該律師事務所時，實際上該律師
    事務所卻提供甫來見習而未具律師資格之人為其服務，此交易上之欺罔行為，顯
    係詐欺。本案與上述二例情節相當，若認上述二例成立詐欺，則本案未成立詐欺
    ，法如何能平？(5)期貨交易係於委託人下單時賺取佣金，故其利潤係告訴人交付
    之佣金，該佣金即係遭不實廣告受騙簽約後，於下單時所交付之財物，且其提供
    非專業之資訊，自使人受有損害。此亦違反公平交易法第二十四條及消費者保護
    法第二十三條第一項之規定。委託人與其或公司間之交易係一連串、多階段性之
    交易，故認定有無交付財物，不能僅從傳統社會上如買賣一次交易看待，簽約、
    提供資訊、下單、抽取佣金均係部分行為，而構成整個交易行為。(6)現代交易具
    有複雜、快速、質量提升之趨勢，尤其期貨交易在我國剛萌芽，係所有市場交易
    上最高難度之交易，如何確保在交易過程上無欺罔、詐騙及不實廣告之情事，實
    係現行我國在經濟發展上迫切之事。被告等明知新竹期貨交易公司無足夠之合法
    業務員，仍以不實廣告誘騙告訴人前來訂約，並將極專業且重要之提供市場資訊
    及解說一事委由尚在學習階段之職員即被告乙○○，若無刑罰制裁，日後將何以
    維持市場交易上之誠信秩序？現行刑法制度既有禁止詐欺行為，且本案詐欺行為
    之違法程度高，實應納入刑法詐欺行為體系內。（二）關於被告詹謙尚部分：原
    判決亦認定被告詹謙尚違反規定逕行對告訴人甲○○帳戶強制平倉，則被告強制
    平倉之動機為何？為何不告知告訴人二人？因被告乃新竹期貨公司職員，其一交
    易即有佣金之利潤可賺，故若非被告為使新竹期貨公司獲得佣金，實毫無理由向
    告訴人二人隱瞞原始保證金不足之事實，且縱使無違反期貨交易法之罪，亦可論
    以背信，蓋當時新竹期貨公司事實上直接受告訴人委託之人即係被告詹謙尚等語
    。
三、經查：
（一）被告己○○、戊○○、庚○○、乙○○部分
      按刑法上之詐欺罪，以意圖為自己或第三人不法之所有，施用詐術，使人陷於
      錯誤，因而將本人或第三人之物交復為其成立要件。惟查：(1)公訴人認被告等
      詐欺所得之財物，係告訴人丁○○、甲○○與新竹期貨公司簽訂期貨交易受託
      契約後，所交付之佣金及手續費。惟查新竹期貨公司係依公司法規定辦理設立
      登記之公司，並經當時之主管機關財政部證券管理委員會許可並核發許可證照
      之期貨經紀商。告訴人丁○○、甲○○均係與新竹期貨公司訂立期貨交易受託
      契約，而委託新竹期貨公司代為從事期貨交易，新竹期貨公司則按告訴人等所
      從事期貨交易之次數及金額，依據雙方訂立之契約收取佣金及手續費用。另依
      本案卷內所附新竹期貨公司交易室之多次交易錄音內容所示，告訴人等委託新
竹期貨公司之交易員從事期貨交易時，均係由告訴人丁○○自行決定交易之種
      類、數量、及價格（俗稱「下單」），並非全權委託新竹期貨公司之交易員或
      營業員代為決定是否進行交易。如告訴人等本於自由意志及判斷決定委託新竹
      期貨公司從事期貨交易後，新竹期貨公司依約收取佣金及手續費，自屬合法之
      契約行為，被告己○○等人顯無為自己或第三人不法所有之意圖可言，自無成
      立刑法上詐欺罪責之餘地，更遑論有成立常業詐欺罪之可能。(2)告訴人丁○○
      、甲○○與新竹期貨公司訂約時，分別係由具備合法資格之業務員即被告庚○○及溫文玉擔任彼等之業務員，被告庚○○離職後，則由溫文玉接手擔任告訴
      人丁○○之業務員等情，業據被告庚○○及證人溫文玉迭次供述一致，且告訴
      人等與新竹期貨公司訂立之期貨交易委託契約書及風險預告書等文件，亦均由
      庚○○及溫文玉簽章，亦有該等文件在卷可稽，至於被告乙○○縱然有與告訴
      人進行期貨交易有關之接洽、商談，然而告訴人夫妻與新竹期貨公司訂立期貨
      交易委託契約書之目的，乃在於委託新竹期貨公司從事期貨交易，而且告訴人
      等實際下單從事期貨交易時，均係由丁○○自行決定後與新竹期貨公司之交易
      室交易員聯絡委託下單，業據被告庚○○、丙○○供明，並有錄音紀錄可憑，
      則告訴人等是否委託新竹期貨公司從事期貨交易，及實際是否下單進行期貨交
      易，與被告乙○○有無營業員資格並無必然之關聯，告訴人等亦無陷於錯誤之
      可言。況且告訴人等係於下單從事期貨交易後，始依約支付佣金與手續費與新
      竹期貨公司，則告訴人等之支付佣金與手續費，尤無陷於錯誤之可言。(3)檢察
      官之上訴意旨並未就本案情節及被告等所為是否與刑法上常業詐欺罪之犯罪構
      成要件相符予以剖析，即任憑已意旨摘原判決不當，已難認為有理由。上訴意
      旨所述汽車教練場、律師事務所之例尤屬類比不當，公平交易法及消費者保護
      法之相關規定與刑法上詐欺罪之規範目的及要件炯不相同，均不得比附援引資
      為不利於被告等之論據。
（二）被告詹謙尚部分
      公訴意旨認被告丙○○係違反期貨交易法第一百零八條第一項之規定，應成立
      同法第一百十二條第七款之罪。查期貨交易法第一百零八條第一項係規定「從
      事期貨交易，不得有對作、虛偽、詐欺、隱匿或其他足生期貨交易人或第三人
      誤信之行為。」，被告行為時之國外期貨交易法（已廢止）第十八條第二項則
      規定「期貨經記商，不得有對作、虛偽、詐欺、隱匿或其他足生期貨交易人或
      第三人誤信之行為。」，被告丙○○縱未對告訴人甲○○之代理人丁○○告知
      甲○○帳戶內之保證金不足，並通知應補足保證金，致告訴人甲○○帳戶內之
      三十六口日圓期貨遭新竹期貨公司代為沖銷（強制平倉），惟被告丙○○所為
      與期貨交易法第一百零八條第一項及國外期貨交易法第十八條第二項規定之要
      件均不相符，業經原判決於理由內論述綦詳，被告所為與期貨交易法第一百十
      二條第七款及國外期貨交易法第三十六條之罪之犯罪構成要件均不相適合，自
      無成立該罪之餘地。又期貨交易法法第一百十二條第七款之罪與刑法背信罪之
      犯罪構成要件及犯罪事實均不相同，檢察官既未就被告丙○○涉嫌觸犯背信罪
      嫌部分起訴，不論被告有無另行觸犯背信罪嫌，均不在法院所得審判之範圍。
      況且被告丙○○未告知保證金不足之情況下，仍接受告訴人甲○○代理人丁○○之下單交易，始因而導致保證金不足強制平倉之情況，有財政部證券管理委
      員會八十六年四月十七日（八六）台財證(五)第０二五四九號處分書可參（原審
      卷第一二九頁），被告之下單交易係依據丁○○之委託即指示而為，其後之強
      制平倉則係因市場變動依據告訴人與新竹期貨公司間之約定而為，均與背信罪
      之構成要件不符，亦難認有背信罪嫌。
（三）綜上所述，本案檢察官之上訴為無理由，應予駁回。
四、被告戊○○經合法傳喚，無正當理由不到庭，爰不待其陳述逕行判決。
據上論結，應依刑事訴訟法第三百七十三條、第三百六十八條、第三百七十一條，判
決如主文。
本案經檢察官賴俊雄到庭執行職務。
中      華      民      國    九十一    年      五      月     十六     日
                                台灣高等法院刑事第二十三庭
                                    審判長法  官 黃  瑞  華
                                          法  官 雷  雯  華
                                          法  官 宋      祺
右正本證明與原本無異。
如不服本判決應於收受送達後十日內向本院提出上訴書狀，其未敘述上訴之理由者並
得於提起上訴後十日內向本院補提理由書（均須按他造當事人之人數附繕本）。
                                          書記官 蔡  慧  娟
中      華      民    國    九十一    年      六      月      十      日
